最高法院刑事判決　　　　　　　　　　　　　　　九十一年度台上字第二五八五號
　　上　訴　人　乙○○
　　選任辯護人　王正嘉律師
　　上　訴　人　甲○○
　　選任辯護人　曾清山律師
右上訴人等因違反毒品危害防制條例案件，不服台灣高等法院高雄分院中華民國九十
一年三月六日第二審更審判決（九十年度上重更(一)字第一四號，起訴案號：台灣高雄
地方法院檢察署八十九年度偵字第一三八三、一三八五號），提起上訴，本院判決如
左：
    主  文
原判決撤銷，發回台灣高等法院高雄分院。
    理  由
本件原判決認定上訴人乙○○於民國八十九年一月三日，先透過綽號「阿良」之郭彥
良（未經起訴）之幫忙，請郭彥良邀約有意前往大陸地區運輸第一級毒品海洛因走私
回台之上訴人甲○○，見面商談細節。郭彥良即基於幫助乙○○犯罪之意思，邀約甲
○○，並將運輸海洛因走私回台之代價為新台幣（下同）二十萬元乙節，告知甲○○
。甲○○應允後，其三人於翌日中午十二時許，在台北市○○路與林森北路口附近之
弘宮飯店前見面。乙○○當場再向甲○○告知夾藏毒品入境之代價為二十萬元，甲○
○因缺錢花用，遂表同意。上訴人等乃基於共同犯罪之意思聯絡，決定由乙○○帶同
甲○○前往大陸地區夾藏海洛因入境。當日下午，郭彥良駕車搭載上訴人等至桃園中
正機場，搭機前往澳門。翌日再由澳門搭機前往大陸地區廈門市後，即前往乙○○位
於廈門市湖里區住處。同月六日返台前，乙○○即將自不詳姓名之大陸男子處，所取
得海洛因中之六包藏放在手提袋之底部夾層。上訴人等與該大陸男子基於共同犯罪之
意思聯絡，由乙○○在其廈門巿前述住處，當著該大陸男子面前，將前揭藏有海洛因
之手提袋及海洛因磚三塊，交給甲○○，囑將該三塊海洛因藏放塞於身體腰腹部之間
。並由乙○○自其住處，取出長褲、長袖襯衫、外套各一件置入手提袋內，以為掩飾
。乙○○因該批海洛因價值不少，恐遭甲○○侵占，遂與甲○○一起於同月六日晚上
，自廈門經由澳門搭機入境桃園中正國際機場。相約通關時，由乙○○走在前面，甲
○○走在後面，於通關後，在中正機場外雙方交付海洛因及二十萬元酬勞。旋上訴人
等於同晚十時許通關時，被查獲前開海洛因，計淨重八五四．六二公克等情。因而撤
銷第一審關於乙○○運輪第一級毒品及甲○○部分之判決，依想像競合犯關係，從一
重改判仍論處上訴人等共同運輸第一級毒品（甲○○為累犯）罪刑，固非無見。
惟查：(一)刑法上之共同正犯，以有意思之聯絡及行為之分擔為要件。原判決雖謂上訴
人等與前揭不詳姓名之大陸男子，就上開運輸第一級毒品走私回台犯行，成立共同正
犯關係。然依原判決事實欄所載，乙○○於前揭時間返台前，將自該不詳姓名之大陸
男子處所取得海洛因中之六包，藏放在手提袋之底部夾層，在其廈門巿前述住處，當
著該大陸男子面前，將該藏有海洛因之手提袋及海洛因磚三塊，交給甲○○，囑將該
三塊海洛因藏放塞於身體腰腹部之間。嗣由上訴人等一起運輸走私回台等情。則該不
詳姓名之大陸男子與上訴人等之關係如何？其係基於何種原因將前開海洛因交付乙○
○？與上訴人等就該前開犯行究竟有如何之犯意聯絡及分擔犯罪行為之實施，尚非無
疑，饒有深入研求之餘地。乃原審未詳予調查究明，即遽為前揭認定，難謂無調查未
盡及理由不備之違誤。(二)對刑事被告如何量定其刑，為求個案裁判之妥當性，法律固
賦與法院裁量權，然法院行使此項職權時，仍應受比例原則、平等原則等一般法律原
則之拘束，不得恣意為之。本件第一審認甲○○犯運輸第一級毒品罪，而以其居於輔
助地位，幫主嫌乙○○運送第一級毒品，惡性較乙○○為輕，又其係因經濟窘困，而
誤罹重典，倘科以法定最輕刑之無期徒刑，猶嫌過重，且難與主嫌犯罪之惡性加以分
別，乃依刑法第五十九條之規定，酌減其刑，量處甲○○有期徒刑十五年。嗣該部分
僅由甲○○上訴，原判決亦論以相同之罪名，而以第一審適用刑法第五十九條不當，
予以撤銷改判諭知與乙○○相同之無期徒刑。然依原判決之載述，上訴人等所為共同
運輸第一級毒品犯行，係由乙○○居於主導之地位，以二十萬元之代價，囑甲○○自
大陸地區攜帶前開海洛因，與渠一起運輸回台。又甲○○犯罪後坦承犯行，態度良好
，乙○○則犯罪後否認犯行。則甲○○所為上開犯罪情節似較乙○○為輕，犯罪後態
度亦較佳。如何謂就甲○○撤銷原有期徒刑十五年之判決，而改諭知與乙○○相同之
無期徒刑，合乎比例原則、平等原則等一般法律原則，不無疑義。乃原判決未詳予審
酌論述，即逕為前揭判決，要屬理由不備。(三)依刑法第十一條規定，該法總則於其他
法令有刑罰之規定者，亦適用之。但其他法令有特別規定者，不在此限。又毒品危害
防制條例並無特別適用刑法之規定。本件原判決認上訴人等想像競合犯毒品危害防制
條例第四條第一項等罪，並適用刑法第二十八條、第四十七條、第五十五條、第三十
七條第一項等該法總則規定，乃未引用刑法第十一條，自有未合。以上或為上訴意旨
所指摘，或為本院得依職權調查之事項。上訴人等上訴意旨指摘原判決不當，非無理
由，應認有發回更審之原因。
據上論結，應依刑事訴訟法第三百九十七條、第四百零一條，判決如主文。
中      華      民      國    九十一    年      五      月      九      日
                              最高法院刑事第六庭
                                  審判長法官  吳  雄  銘
                                        法官  池  啟  明
                                        法官  郭  毓  洲
                                        法官  吳  三  龍
                                        法官  韓  金  秀
      右正本證明與原本無異
                                              書  記  官
中      華      民      國    九十一    年      五      月     十五     日
